【裁判字號】    90,台上,1734
【裁判日期】    901004
【裁判案由】    給付租金等
【裁判全文】
最高法院民事判決                                九十年度台上字第一七三四號
    上  訴  人  乙○○
                丁○○
    共      同
    訴訟代理人  林崑地律師
    被 上訴 人  丙○○即被.
右當事人間請求給付租金等事件，上訴人對於中華民國八十八年八月十六日台灣高等
法院台南分院第二審更審判決(八十七年度上更(一)字第五號)，提起上訴，本院判決如
左：
    主  文
原判決關於核定上訴人應付租金額及命其再給付並駁回其上訴暨各該訴訟費用部分廢
棄，發回台灣高等法院台南分院。
    理  由
本件被上訴人主張：坐落台南市○區○○○段四三四之三號、四三四之四號土地（下
稱系爭土地）及其上建物即門牌同市○○路一六三號、一六五號房屋（下稱系爭房屋
），原係訴外人洪溪水所有，洪溪水於民國七十三年一月二十三日將系爭土地設定抵
押權登記予伊及選定人吳順成、李朝明、陳西枝、李金娘後，又分別將系爭房屋所有
權登記或遞轉登記為上訴人乙○○及上訴人丁○○之被繼承人蔡英木（於八十四年二
月二十日死亡）所有，嗣系爭土地於七十六年五月二十二日經執行法院強制執行拍賣
，由伊與選定人等五人共同承受而取得所有權，爰依法定地上權、不當得利、租賃、
繼承之法律關係，請求乙○○給付伊自八十年一月一日起至八十五年六月三十日止，
丁○○給付伊自八十年一月一日起至八十四年二月二十日止，均按系爭土地申報地價
總額年息百分之十計算之租金依序為新台幣（下同）四十四萬八千九百六十元、三十
三萬零八百五十一元等情，求為命上訴人如數給付及自訴狀繕本送達翌日起加給法定
遲延利息之判決（被上訴人原請求乙○○給付自八十年一月一日起至八十四年十二月
三十一日止、丁○○給付自八十年一月一日起至八十四年二月二十日止之租金為四十
二萬零四百四十元、三十四萬四千六百零四元及其利息，嗣於原審分別擴張、減縮其
聲明如上），並於原審擴張聲明，另請求就乙○○、丁○○所有如原判決附表所示房
屋使用伊之系爭土地，其每年之基地租金應核定如伊之八十八年五月二十七日言詞辯
論書狀附表一（見原審上更(一)字卷一五六頁）所示（除第一審命乙○○、丁○○依序
給付二十二萬四千八百零五元、十七萬六千八百六十元及原審命依序「再給付」十七
萬九千二百五十九元、十二萬零二百三十七元外，其餘原審維持第一審所為被上訴人
敗訴之判決，駁回其上訴部分，業已確定。又第一審共同被告甲○○提起之第三審上
訴部分，本院另以裁定駁回之）。
上訴人則以：伊等所有之房屋係於洪溪水設定系爭土地之抵押權後始興建完成，尚不
符法定地上權之要件。被上訴人既默示伊等得繼續使用系爭土地，伊等即非無權占用
，而無不當得利可言。縱被上訴人得請求租金，然兩造對系爭土地之租金數額協議不
諧，被上訴人未先訴請法院裁判核定，自無直接請求給付地租之權利，且其請求之租
金額亦屬過高，其逾五年部分之請求權，更已罹於時效而消滅等語，資為抗辯。
原審維持第一審所為命上訴人乙○○、丁○○分別給付被上訴人二十二萬四千八百零
五元、十七萬六千八百六十元及其法定遲延利息之判決，駁回上訴人之上訴，並部分
廢棄第一審所為被上訴人敗訴之判決，改判命乙○○「再給付」十七萬九千二百五十
九元及其中十四萬六千四百八十九元之法定遲延利息、丁○○「再給付」十二萬零二
百三十七元及其法定遲延利息，無非以：系爭土地均分割自台南市○區○○○段四三
四號土地，原為洪溪水所有，於七十三年一月二十三日設定抵押權予被上訴人及選定
人等五人，擔保三百五十萬元之債權，嗣於七十六年五月二十二日經執行法院強制執
行拍賣，由抵押權人即被上訴人及選定人等五人共同承受而取得所有權。該土地上登
記為乙○○、丁○○之被繼承人蔡英木所有之系爭房屋，係於七十二年十一月間向台
南市工務局申請建築執照，由洪溪水於七十三年十二月二十一日建築完成，乙○○、
蔡英木或向洪溪水直接購買為所有權第一次登記或遞嬗購買為所有權移轉登記，蔡英
木已於八十四年二月二十日死亡，其所有系爭房屋經辦理繼承登記為丁○○及其他繼
承人蔡宏彬等九人分別共有之事實，為兩造所不爭，並有系爭房屋之建造執照申請資
料、建築改良物登記簿謄本可憑。是被上訴人及選定人等五人取得系爭土地抵押權時
，系爭房屋尚未完成，固與民法第八百七十六條第一項所定之建築物應在土地設定抵
押權時業已存在之要件不符，不生該條項規定之法定地上權關係。惟系爭土地及其上
系爭房屋原均屬洪溪水一人所有，上訴人既未就洪溪水僅限於賣房屋而無基地使用之
特殊情事主張並舉證，則乙○○、蔡英木之系爭房屋占用被上訴人所有系爭土地之法
律關係，即屬租賃而非不當得利。其中丁○○就其繼承蔡英木之租賃債務，依民法第
一千一百五十三條第一項規定，對被上訴人應負連帶責任。因兩造間就系爭土地之租
金額不能協議決定，被上訴人依租賃之法律關係，請求核定其租金並請求給付之，自
屬有據。經核定上訴人應給付之租金額如原判決附表所示。準此，依乙○○使用系爭
四三四之三號土地一百十五平方公尺（房屋占用七十點六四平方公尺），丁○○使用
系爭四三四之四號土地面積六七點七一平方公尺（房屋占用六十七點七一平方公尺）
，系爭土地於七十六年七月、八十年七月、八十三年七月核定之申報地價各如原附表
之申報地價欄所示及審酌系爭土地位在台南市○○路旁，附近多已興建三、四層樓房
，且有多處商家，並屬台南市第二期市地重劃區之繁榮程度等情狀，認乙○○、丁○
○應付之系爭土地租金以法定租金(按係土地申報總價年息之誤)之百分之九計算為相
當，即乙○○、丁○○應各給付如原判決附表所示之租金。綜上所述，被上訴人得請
求上訴人給付租金總額及利息分別為乙○○四十萬四千零六十四元及其中十四萬六千
四百八十九元自八十五年一月二十七日起算之法定利息、丁○○二十九萬七千零九十
七元及自八十五年一月二十五日起算之法定利息部分，於法有據等詞，為其判斷之基
礎。
按基地租金之數額，除以基地申報地價為基礎外，尚須斟酌基地之位置，工商業繁榮
之程度，承租人利用基地之經濟價值及所受利益等項，並與鄰地租金相比較，以為決
定（參見本院六十八年台上字第三○七一號判例）。查原審僅審酌系爭土地之位置及
所在之繁榮程度，疏未斟酌乙○○、蔡英木（丁○○）利用系爭基地之經濟價值及所
受利益等項，遽認系爭房屋之基地租金以按系爭土地申報總價年息之百分之九計算為
相當，即嫌率斷。其次，兩造就系爭土地租金數額協議不諧，為原審認定之事實。果
爾，被上訴人訴請法院核定地租之數額，其性質應屬形成之訴，為求訴訟之經濟，雖
得合併請求給付租金，惟於未經法院核定地租之數額前，土地所有人即被上訴人似尚
無從請求給付基地之地租。乃原審悉未推闡明晰，復未說明上訴人應負給付遲延利息
義務之依據，亦欠允洽。再者，原審既維持第一審所為命上訴人乙○○給付被上訴人
二十二萬四千八百零五元自八十五年一月二十七日起算法定遲延利息部分之判決，駁
回乙○○此部分之上訴，並命乙○○再給付十四萬六千四百八十九元自同日起算之法
定遲延利息，則乙○○共應給付三十七萬一千二百九十四元之法定遲延利息，原判決
理由竟謂乙○○應給付四十萬四千零六十四元及其中十四萬六千四百八十九元自同日
起算之法定利息，自難謂無判決理由矛盾之違法。上訴論旨，指摘原判決於其不利部
分為不當，求予廢棄，非無理由。
據上論結，本件上訴為有理由。依民事訴訟法第四百七十七條第一項、第四百七十八
條第一項，判決如主文。
中      華      民      國     九十     年      十      月      四      日
                              最高法院民事第七庭
                                  審判長法官  蘇  茂  秋
                                        法官  徐  璧  湖
                                        法官  朱  建  男
                                        法官  曾  煌  圳
                                        法官  李  慧  兒
      右正本證明與原本無異
                                              書  記  官
中      華      民      國     九十     年      十      月     十五     日


司法院資訊處製作；財團法人民間司法改革基金會備份。
